臺灣澎湖地方法院民事判決　　　　　　　100年度簡上字第5號
上　訴　人　曾俊雄
兼　上一人　曾貴德
訴訟代理人
上　一　人
訴訟代理人　莊慧蘭
視同上訴人　曾全勝
　　　　　　曾久榮
　　　　　　　　　　　　樓
　　　　　　曾俊爵
　　　　　　張靜宜
　　　　　　曾雅卿
　　　　　　　　　　　　樓
　　　　　　曾雅娣
　　　　　　曾合強
兼上列七人共同
訴訟代理人　　曾合意
被上訴人　　吳正中
上列當事人間請求分割共有物事件，上訴人對於中華民國100年3
月9日臺灣澎湖地方法院馬公簡易庭100年度馬簡字第6號第一審
判決提起上訴，本院於100年8月11日言詞辯論終結，判決如下：
    主  文
上訴駁回。
第二審訴訟費用由上訴人曾全勝、曾合強、曾合意、曾久榮、曾
俊爵、張靜宜、曾雅卿、曾雅娣各負擔二十分之一，由上訴人曾
貴德、曾俊雄各負擔二十分之六。
    事實及理由
甲、程序方面：
一、按訴訟標的對於共同訴訟之各人必須合一確定者，共同訴訟
    人中一人之行為有利益於共同訴訟人者，其效力及於全體，
    民事訴訟法第56條第1款前段定有明文。本件分割共有物事
    件，其訴訟標的對於上訴人之各人必須合一確定，而提起上
    訴又係有利益於其他共同訴訟人之行為，是本件雖僅由上訴
    人曾俊雄、曾貴德具狀提起上訴，依上開規定，其上訴效力
    自應及於原審共同被告曾全勝、曾合強、曾合意、曾久榮、
    曾俊爵、張靜宜、曾雅卿、曾雅娣，爰予以併列為上訴人。
乙、兩造爭執要旨
一、本件被上訴人起訴主張；坐落澎湖縣馬公市○○段1048地號
    面積571.14平方公尺土地（下稱系爭土地），為兩造所共有
    ，被上訴人應有部分17/36；上訴人曾全勝、曾合強、曾合
    意、曾久榮、曾俊爵應有部分各1/36；上訴人張靜宜、曾雅
    卿、曾雅娣應有部分各1/108；上訴人曾貴德、曾俊雄應有
    部分各為11/36、1/18，而兩造並無不能分割土地之特約，
    系爭土地亦無不能分割之情形，兩造卻無法協議分割，為此
    訴請法院裁判分割系爭土地，且被上訴人在系爭土地北側尚
    有另筆土地，故希望分得系爭土地北側部分。
二、上訴人抗辯：系爭土地上訴人同意分割，但分割方式不能依
    照被上訴人要求之方式進行，而應由上訴人分得北側土地。
    同時，上訴人曾全勝、曾合強、曾合意、曾久榮、曾俊爵、
    張靜宜、曾雅卿、曾雅娣等願於此次分割後繼續維持共有關
    係，上訴人曾貴德、曾俊雄二人亦希望繼續維持共有關係。
三、本件被上訴人起訴，請求分割共有物，原審判決按原審判決
    書附圖甲方案分割為：編號Ａ面積269.7平方公尺部分，分
    歸被上訴人取得；編號Ｂ面積95.19平方公尺部分，分歸上
    訴人曾全勝、曾合強、曾合意、曾久榮、曾俊爵、張靜宜、
    曾雅卿、曾雅娣共同取得，並按應有部分各1/6、1/6、1/6
    、1/6、1/6、1/18、1/18、1/18比例維持分別共有關係；編
    號Ｃ面積206.25平方公尺部分，分歸上訴人曾貴德、曾俊雄
    共同取得，並按應有部分各11/13、2/13之比例維持分別共
    有關係。上訴人曾俊雄、曾貴德就上開判決聲明不服，求為
    判決：1.原判決廢棄。2.被上訴人於原審之訴駁回。3.請求
    依照原審判決附圖甲方案分割，由上訴人曾俊雄、曾貴德共
    同分得A部分土地、由上訴人曾全勝、曾合強、曾合意、曾
    久榮、曾俊爵、張靜宜、曾雅卿、曾雅娣共同分得B部分土
    地、被上訴人分得A部分土地。而上訴人人曾全勝、曾合強
    、曾合意、曾久榮、曾俊爵、張靜宜、曾雅卿、曾雅娣則
    對原審判決表示無意見，並希望分割後繼續保持共有關係。
丙、得心證之理由
一、按共有人得隨時請求分割共有物，但因物之使用目的不能分
    割或契約定有不可分割之期限者，不在此限；又共有物之分
    割，依共有人協議之方法行之，分割之方法不能協議者，法
    院得依任何共有人之聲請，命為以原物分配於各共有人或部
    分共有人，或變賣共有物，以價金分配於各共有人，民法第
    823條第項、第824條第1、2項分別定有明文。被上訴人主張
    系爭土地為兩造所共有，應有部分比例如前述主張等情，業
    據其提出土地登記謄本、地籍圖謄本為證，堪信為實。又系
    爭土地地目為旱，使用分區為農業區，有土地登記謄本、澎
    湖縣政府都市計畫土地使用分區證明書在卷可按，依其使用
    目的並非不能分割，亦無禁止分割之特約或不能分割之情形
    ，兩造間既無法就分割方法達成協議，則被上訴人訴請裁判
    分割共有土地，自無不合。
二、復按請求共有物之分割，應由法院依民法第824條命為適當
    之分配，不受當事人主張之拘束。又分割共有物時，法院應
    參酌當事人之聲明、共有物之性質、經濟效用及全體共有人
    利益等公平決之（最高法院49年台上字第2569號、55年台上
    字第1982號判例參照）。經查，系爭土地大致方正，南北向
    略較東西向長，土地東側面臨20米寬道路、西側及南側皆為
    私有地，未作何利用，雜草叢生，北面鄰6米寬國有土地，
    國有土地北面為馬公市○○段998地號土地，為被上訴人所
    有，被上訴人現於該998地號土地上興建房屋中等情，除據
    兩造陳述明確外，並有土地登記謄本、地籍圖可按，且經本
    院囑託澎湖地政事務所人員會同勘查現場屬實，製有勘驗筆
    錄在卷可佐，且攝有照片多幀可稽。兩造對於分割方式有不
    同意見，被上訴人及上訴人曾俊雄、曾貴德皆希望分得北側
    土地，而與國有地相鄰，增加土地未來利用之可能，惟考量
    系爭土地北側跨越國有土地後之中衛段998地號土地，亦屬
    被上訴人所有，且被上訴人目前已在998地號土地上興建房
    屋，若被上訴人分得北側土地，土地合併利用之可能性較高
    ，上訴人等亦不因此受有損害，在物盡其用增進整體社會效
    益之立場上，認應由被上訴人分得北側土地較佳，惟為平衡
    兩側差距，促使兩側土地價值趨於相當，故將分割線設定為
    平行南側地界線，造成南側土地較北側土地更為方正。是依
    以上所述，本件爰採如原審判決附圖甲之分割方式為妥，即
    採原物分配，其中編號Ａ面積269.7平方公尺部分，分歸被
    上訴人取得；編號Ｂ面積95.19平方公尺部分，分歸上訴人
    曾全勝、曾合強、曾合意、曾久榮、曾俊爵、張靜宜、曾雅
    卿、曾雅娣共同取得，並按應有部分各1/6、1/6、1/6、1/6
    、1/6、1/18、1/18、1/18比例維持分別共有關係；編號Ｃ
    面積206.25平方公尺部分，分歸上訴人曾貴德、曾俊雄共同
    取得，並按應有部分各11/13、2/13之比例維持分別共有關
    係。上開分割方案，能使各共有人均分得形狀完整之土地且
    分割後之土地均能面臨道路用地，享有同等之交通便利性，
    又能使分割後被上訴人所獲得之土地與被上訴人目前所有並
    正在使用之土地有一體利用之效益，不失為一妥適之分割方
    案。
三、依上所述，被上訴人本於共有物之分割請求權，請求分割共
    有物為有理由，應予准許，而原審依此分割請求權判決如附
    圖甲所示之分割方案，亦屬妥適，原審判決並無違誤。上訴
    意旨指摘原判決不當，求予廢棄改判，為無理由，應予駁回
    。又訴訟費用之負擔部分，則依照各上訴人各該應有部分之
    比例及利害關係做為負擔訴訟費用之標準，併予敘明。
四、據上論結，本件上訴為無理由，依民事訴訟法第436條之1第
    3項、第449條第1項、第78條、第85條第1項，判決如主文。
中    華    民    國   100    年    8     月    19    日
                民事庭    審判長法  官  管安露
                                法  官  李宛玲
                                法  官  陳順輝
以上正本係照原本作成。
本判決不得上訴。
中    華    民    國   100    年    8     月    19    日
                                書記官  林德盛